【裁判字號】    99,基簡,769
【裁判日期】    991202
【裁判案由】    給付票款
【裁判全文】
臺灣基隆地方法院民事判決             99年度基簡字第769號
原      告  項忠義
訴訟代理人  羅子武律師
被      告  陳燕慧
訴訟代理人  李學權律師
上列當事人間請求給付票款事件，本院於民國99年11月18日言詞
辯論終結，判決如下：
    主  文
被告應給付原告新臺幣肆佰捌拾壹萬貳仟元，及自民國九十九年
六月十日起至清償日止，按週年百分之六計算之利息。
訴訟費用新臺幣肆萬捌仟柒佰壹拾捌元由被告負擔。
本判決得假執行；但被告如以新臺幣肆佰捌拾壹萬貳仟元預供擔
保，免為假執行。
    事實及理由
一、原告主張：
  (一)原告執有被告簽發如附表所示之支票4 紙（以下簡稱系爭支
    票），經原告為付款提示而未獲付款，迭經追索未果，為此
    依票據法律關係提起本件訴訟，聲明求為判決如主文第 1項
    所示。
  (二)對被告抗辯之陳述：
  1.被告提出之償債和解書暨補充償債和解書（以下統稱系爭和
    解書）等文件，被告並非契約當事人，依債之相對性法理，
    被告當無依該文件主張權利，並作為對抗原告請求之理由。
    又依「補充償債和解書」第2條補述條款第4項規定：「…經
    與會人員全部同意，轉由項忠義先生優先分配受償…（本 4
    條係指換票部分）」等語，足以證明當初達成和解之條件之
    一，即是由原告自訴外人盧天祥所交付之客票，應優先受償
    ，並無不得提示兌現之情事，被告所辯，應屬有誤。
  2.被告聲請訊問之證人盧天祥，已於臺灣臺北地方法院99年度
    北簡字第 14565號給付票款事件99年10月25日言詞辯論期日
    出庭作證，說明系爭支票是證人盧天祥向原告調借現金，而
    交付予原告，雖然證人盧天祥及其他人與原告簽立和解書，
    但若證人盧天祥已清償款項予原告的部分，就會收回當初交
    付予原告之客票，倘尚未清償之款項，原告就仍保留所持有
    之客票，而原告所持有之客票，包括被告所開立之系爭支票
    ，亦是依約應優先清償予原告，只是沒有足額之款項等情，
    故原告取得被告所開立之系爭支票，並非惡意，被告即無主
    張票據法第13條之理，其就所簽發之系爭支票，應依票據法
    第5條第1項、第126條等規定負清償之責。
二、被告聲明駁回原告之訴，並陳明如受不利判決，願供擔保聲
    請宣告免為假執行，其抗辯略以：
  (一)系爭支票非因存款不足而退票，依退票理由單之退票理由為
    提示期限經過後，撤銷付款委託，原告主張依法遵期提示系
    爭票據，卻因存款不足而遭退票云云，顯不實在。
  (二)本件有惡意票據抗辯事由：
  1.系爭支票由被告所簽發，並交付予東榮盛實業有限公司（下
    稱東榮盛公司），東榮盛公司將系爭支票背書轉讓予原告，
    以擔保其積欠原告之債務，之後東榮盛公司分別於98年12月
    8日及98年12月26日與原告簽訂系爭和解書，原告優先受償1
    ,400萬元，依約原告不得再提示系爭支票，清償不足部分應
    更換東榮盛公司之本票作為擔保，被告則因東榮盛公司之通
    知始撤銷付款委託，原告顯然明知有依系爭和解書條件履約
    而不得提示系爭支票另行求償之事由，被告依票據法第13條
    及代位東榮盛公司行使票據抗辯，原告自無權依票據關係追
    償。
  2.依盧天祥於臺灣臺北地方法院99年度北簡字第 14565號給付
    票款事件之證詞，東榮盛公司係因向原告融資，其週轉戶頭
    才設在原告所指定之富邦銀行新店分行，印鑑及存摺亦交由
    原告掌控，而系爭支票經東榮盛公司背書後，存入由原告掌
    控該公司印鑑及存摺之富邦銀行新店分行，其背書依票據法
    係委任原告取款之背書，但因達成和解，依系爭和解書第 3
    條，原告即不得提兌，依票據法第40條第 4項規定，被告自
    得以第三人東榮盛公司（即委任取款背書委任人）有關系爭
    和解書抽票及撤票等理由，對抗原告（即委任背書受任人）
    。原告既不得提兌而於99年 6月逕行提兌，被告自亦得依票
    據法第13條但書規定，以東榮盛對原告有關系爭和解書之抗
    辯事由，對抗知情即惡意之原告。
  3.又原告既與東榮盛公司達成和解，依其等間之委任關係，系
    爭支票依法應返還委任背書之東榮盛公司，再交還被告，原
    告未經委任人東榮盛公司同意，竟擅自將抽出之系爭支票於
    99年 6月間再度提兌，即屬故意侵權及違背委任契約，則原
    告持有系爭支票，即無正當合法權源，既係非法持有系爭支
    票，被告自得依民法第184條、第767條，第 962條及票據法
    第13條但書及民法第 941條規定，或代位法律關係，為免除
    給付票款義務之抗辯，此不因原告主張債權相對性而異其結
    果。
  4.東榮盛公司在系爭支票背書後，委任原告取款，原告因和解
    而主動抽票，卻再次提兌，應可證明原告係在東榮盛公司首
    次背書抽票之後之另一種期後背書，即使原告能證明係合法
    持票及提兌，依票據法第41條第 1項規定，僅生債權轉讓效
    力，被告自無依票據關係給付票款義務，且東榮盛公司已將
    系爭票據返還請求權轉讓被告，被告亦得免為給付票款責任
    。
  5.另原告已與東榮盛公司達成和解，依約不得提兌，僅能更換
    東榮盛公司之本票，證人盧天祥亦證稱不要提示，原告顯然
    明知有合約應終止委任取款而返還票據，卻故意不履約而擅
    自提兌票據，被告依票據法第40條第 4項規定，自得以終止
    委任取款及不合法持票及提兌為由，以對抗委任人即東榮盛
    公司上述事由，對抗持票提兌之原告。
  (三)即使認為被告有給付系爭票款義務，被告以受讓自東榮盛公
    司對原告之系爭支票無法返還之損害賠償請求權，與本件原
    告請求票款之本息金額行使抵銷。
三、查原告持有被告所簽發，經東榮盛公司背書如附表所示之支
    票 4紙，屆期經提示均未獲付款等事實，業據原告提出支票
    及退票理由單為證，且為兩造所不爭執，堪信為真實。至於
    原告依票據關係請求被告給付如主文第 1項所示之金額及利
    息，則為被告所否認，並以上開內容抗辯，經查：
  (一)按執票人不於第 130條所定期限內為付款之提示，或不於拒
    絕付款日或其後 5日內請求作成拒絕證書者，對於發票人以
    外之前手，喪失追索權。發票人雖於提示期限經過後，對於
    執票人仍負責任。但執票人怠於提示，致使發票人受損失時
    ，應負賠償之責，其賠償金額，不得超過票面金額。到期日
    後之背書，僅有通常債權轉讓之效力。背書未記明日期者，
    推定其作成於到期日前。記名支票依背書及交付而轉讓，無
    記名支票僅得依交付轉讓之；票據法第132、134、41條、第
    144條準用同法第 30條第1、2項定有明文。且依最高法院71
    年台上字第 440號判決意旨「被上訴人撤銷付款委託，為被
    上訴人與付款人間之間題，被上訴人既經簽名於支票為發票
    人，依票據法第5條第1項，第 126條規定，自應照支票文義
    擔保支票之支付，並不因撤銷付款之委託而受影響。」，故
    支票之發票人對於執票人所負之責任，係付款責任，乃第一
    次之絕對責任，執票人縱令不於付款提示期間內為付款之提
    示，發票人仍不免其付款之責。系爭支票之發票日分別為98
    年12月20日、98年12月31日、99年1月20日及99年1月31日，
    而訴外人東榮盛公司於系爭支票上背書時並未記明日期，原
    告雖於提示期限經過後之99年 6月10日始提示系爭支票未獲
    兌現，惟依前所述，原告向被告行使票款給付請求權，洵屬
    有據。
  (二)被告陳稱系爭支票是被告為協助訴外人東榮盛公司向原告調
    度資金而交給盧天祥，及證人即東榮盛公司法定代理人盧天
    祥於臺灣臺北地方法院99年度北簡字第 14565號給付票款事
    件99年10月25日言詞辯論期日到庭證稱：系爭支票是被告交
    給盧天祥，再由盧天祥轉給原告，目的是要向原告調現，票
    由東榮盛公司代收後，原告再將要借給東榮盛公司的錢匯給
    東榮盛公司，票期到的時候如果有過，錢會直接進到原告的
    戶頭，後來東榮盛公司在98年11月發生財務危機，票都跳票
    ，所以原告就主動先把票由帳戶撤出來再與東榮盛公司協議
    如何償還等語，堪認東榮盛公司於系爭支票發票日前之98年
    10月間即已將之背書轉讓給原告，被告復未提出其他證據證
    明原告有期後背書情形，被告抗辯原告係因期後背書取得系
    爭支票，僅有債權讓與之效力云云，自屬無據。
  (三)另按票據法第 126條規定發票人應按支票文義擔保支票之支
    付。又支票乃文義證券及無因證券，證券上之權利義務悉依
    證券上所載文句而決定其效力，與其基礎之原因關係各自獨
    立，支票上權利之行使不以其原因關係存在為前提，故其原
    因關係不存在或無效時，執票人仍得依支票文義行使其權利
    ，即票據行為不以給付原因為要素而得成立之行為，凡簽名
    於票據之人，不問原因如何，均須依票上所載文義負責。最
    高法院49年台上字第334號、49年台上字第678號判例參照。
    而票據法第13條但書所謂惡意，係指執票人明知票據債務人
    對於發票人或執票人之前手間，有抗辯事由存在而言。又執
    票人有無惡意，應以其取得票據時為決定之標準。被告雖提
    出系爭和解書抗辯原告應依和解書內容，不得提示系爭支票
    云云，然該和解內容係存在原告與訴外人東榮盛公司之間，
    且兩造不爭執東榮盛公司交付系爭支票予原告之目的係為向
    原告調現，原告亦已貸與款項予東榮盛公司，則原告取得系
    爭支票自無惡意可言，依前所述，被告自無從以東榮盛公司
    與原告間所約定內容對抗原告，被告此部分之抗辯，亦屬無
    據。
  (四)末按所謂委任取款背書者，乃「執票人以委任取款之目的而
    為背書時，應於匯票上記載之」，票據法第40條、第 144條
    定有明文，因此委任取款背書之要件為是否在委任取款之票
    據背面記載委任取款之意旨，及有無經受款人及受任領款人
    簽章。系爭支票既未記載委任取款背書之意旨，且依盧天祥
    於臺灣臺北地方法院上開事件所證述系爭支票係由被告簽發
    予東榮盛公司，再由其交付予原告調借現金之用，被告辯稱
    系爭支票係委任取款背書，原告不得提示請求付款，自不足
    取。又被告至本件言詞辯論終結為止，並未向原告給付系爭
    票款，此為被告所不爭執，且盧天祥亦證述東榮盛公司於98
    年11月發生財務危機後尚積欠原告7、8百萬元尚未清償等情
    ，被告既然未向原告給付票款，即無損害發生可言，東榮盛
    公司自無須賠償被告之損害，則無被告所謂之損害賠償請求
    權得讓與被告，被告所為抵銷抗辯，自屬無據，應予駁回。
四、綜上所述，原告依票據之法律關係，請求被告給付票款4,81
    2,000元，及自提示日即99年6月10日起至清償日止，按年息
    6%計算之利息，為有理由，應予准許。
五、本件係就民事訴訟法第 427條訴訟適用簡易程序所為被告敗
    訴之判決，依同法第389條第1項第 3款規定，應依職權宣告
    假執行，並依同法第392條第2項規定，依被告聲請宣告被告
    預供擔保而免為假執行。
六、本件訴訟費用即第一審裁判費48,718元，由被告負擔。
中    華    民    國    99    年    12    月    2     日
                  基隆簡易庭法  官  陳湘琳
以上為正本係照原本作成。
對於本件判決如有不服，應於收受送達後20日內向本院提出上訴
書狀，上訴於本院合議庭，並按他造當事人之人數附具繕本。
中    華    民    國    99    年    12    月    2     日
                            書記官  張慧儀
附表：
┌──┬────┬──────┬─────┬────┬─────┬──────┐
│編號│發 票 人│ 發  票  日 │ 票面金額 │付 款 人│支票號碼  │提  示  日  │
│    │        │            │（新臺幣）│        │          │            │
├──┼────┼──────┼─────┼────┼─────┼──────┤
│ 1  │ 陳燕慧 │98年12月20日│1,236,000 │合作金庫│EC0000000 │99年6月10日 │
│    │        │            │元        │商業銀行│          │            │
│    │        │            │          │民族分行│          │            │
├──┼────┼──────┼─────┼────┼─────┼──────┤
│ 2  │ 陳燕慧 │99年1月31日 │1,170,000 │合作金庫│EC0000000 │99年6月10日 │
│    │        │            │元        │商業銀行│          │            │
│    │        │            │          │民族分行│          │            │
├──┼────┼──────┼─────┼────┼─────┼──────┤
│    │ 陳燕慧 │98年12月31日│1,170,000 │合作金庫│EC0000000 │99年6月10日 │
│ 3  │        │            │元        │商業銀行│          │            │
│    │        │            │          │民族分行│          │            │
├──┼────┼──────┼─────┼────┼─────┼──────┤
│ 4  │ 陳燕慧 │99年1月20日 │1,236,000 │合作金庫│EC0000000 │99年6月10日 │
│    │        │            │元        │商業銀行│          │            │
│    │        │            │          │民族分行│          │            │
└──┴────┴──────┴─────┴────┴─────┴──────┘

司法院資訊處製作；財團法人民間司法改革基金會備份。
